臺灣臺北地方法院民事判決
110年度金字第22號
原      告  詹馥蓮  
            江姍蓉  

            石秀珠  
            陳金貴  
            陳奕霖  
            高啟真  
            陳沐昀（原名陳寶珠）  

共      同
訴訟代理人  廖穎愷律師
被      告  張金素  



被      告  陳子俊  


上列當事人間請求損害賠償事件，本院於民國111年3月8日言詞
辯論終結，判決如下：
    主      文
被告應連帶給付原告詹馥蓮新臺幣柒佰肆拾捌萬元、原告江姍蓉
新臺幣貳佰萬元、原告石秀珠新臺幣貳佰萬元、原告陳沐昀新臺
幣參拾肆萬元，及均自民國一一０年二月二十七日起至清償日止
，按週年利率百分之五計算之利息。
原告其餘之訴駁回。
訴訟費用由原告陳奕霖、高啟真各負擔百分之十六、原告陳金貴
、陳沐昀各負擔百分之三，餘由被告連帶負擔。
本判決第一項於原告詹馥蓮以新臺幣貳佰伍拾萬元、原告江姍蓉
以新臺幣陸拾柒萬元、原告石秀珠以新臺幣陸拾柒萬元、原告陳
沐昀以新臺幣壹拾壹萬肆仟元為被告張金素、陳子俊供擔保後，
各得假執行。但被告張金素、陳子俊如以新臺幣柒佰肆拾捌萬元
、新臺幣貳佰萬元、新臺幣貳佰萬元、新臺幣參拾肆萬元分別為
原告詹馥蓮、江姍蓉、石秀珠、陳沐昀供擔保，得免為假執行。
原告其餘假執行之聲請駁回。 
    事實及理由
壹、程序方面：
    本件被告張金素未於言詞辯論期日到場，核無民事訴訟法第
    386條各款所列情形，應依原告之聲請，由其一造辯論而為
    判決。
貳、實體方面：
一、原告起訴主張：
　㈠張金素係馬勝集團臺灣區總裁，陳子俊為張金素之下線，協
    助張金素招攬馬勝投資人並發展組織；張金素自102年3月起
    對外宣稱馬勝集團為美國獨立私人機構「OTCMarketGroupIn
    c.」之股票交易皇家控股公司（RoyalGroupHoldingInc.）
    所屬關係企業，從事全球外匯、黃金交易平台業務，並推出
    「馬勝基金」投資方案，約定投資人投入1,000元至3萬美元
    不等之投資款項，可依其投資本金之級距，享有每月3%至8%
    不等之紅利，為吸引更多投資人加入，並以雙軌制之變質式
    多層次行銷制度招攬不特定人投資，每名投資人推薦2名新
    進會員(下線)加入馬勝集團參與投資，即可獲下線投資金額
    6%至10%不等之推薦獎金；第一層下線若再成功推薦第二層
    下線參與投資，原始投資人亦可再獲得組織獎金、對碰獎金
    （初期10%，後改為5%）。嗣被告張金素與訴外人LimAndrew
    、AnnHoe、TanWeiMin、ToeChueenJin等人共同再行推出「A
    GL股票」、「ROGP股票」等投資方案，並與上開基金共用相
    同之網路平台及操作頁面，宣稱投資人投入資金後，「AGL
    股票」之價值可因投資人陸續加入而倍數成長云云。原告詹
    馥蓮因受陳子俊之下線即訴外人張曉萍招攬而投資馬勝基金
    、「AGL股票」，並以新臺幣34元兌換1美元之匯率轉換成美
    金（匯率部分以下同），於民國103年7月23日、103年8月29
    日各簽訂投資合約書3份，並先後交付張曉萍新臺幣102萬元
    、及新臺幣306萬元，復於103年9月26日簽訂投資合約書，
    投資新臺幣340萬元，共計投資新臺幣748萬元。原告江姍蓉
    經被告陳子俊之下線即訴外人張曉楓招攬投資馬勝基金，自
    103年9月起至同年11月止，共計投資新臺幣408萬元。原告
    石秀珠經張曉萍招攬而投資馬勝基金，於103年7月間至104
    年1月間共投資新臺幣238萬元；並另以其姐即訴外人石秀美
    名義，於103年7月及同年11月間分別投資新臺幣102萬元、
    新臺幣204萬元，計投資新臺幣306萬元；復以其子名義，自
    104年1月起至同年7月止分別投資4次，計投資新臺幣408萬
    元，總計投資新臺幣952萬元。原告陳金貴經被告陳子俊之
    下線即訴外人許嘉惠招攬而投資馬勝基金，於104年3、4月
    間計投資新臺幣306萬元。原告陳奕霖經被告陳子俊之下線
    即訴外人汪淑英招攬而投資馬勝基金，自103年5月起投資9
    次，計投資金額為新臺幣680萬元。原告高啟真於103年9、1
    0月間投資共計投資新臺幣442萬元。原告陳沐昀經訴外人程
    南哲招攬而以訴外人呂漢致（原告陳沐昀之配偶）名義投資
    馬勝基金，於103年9月3日、同年10月間簽訂投資合約書，
    各投資新臺幣34萬元；又於104年11月4日與許嘉惠合購馬來
    西亞股票而投資新臺幣34萬元，總計投資新臺幣102萬元。
　㈡被告於104年5月28日遭臺灣新北地方檢察署（下稱新北地檢
    署）檢察官偵查，並經媒體揭露報導，惟馬勝集團先稱此僅
    係被告張金素個人涉及違法地下兌匯行為而遭偵辦，對於基
    金與AGL股票等投資方案無影響，並於104年7月4日於聯合報
    A5版刊登聲明公告，強調馬勝集團係合法基金管理公司，績
    效卓著，投資款安然無恙，並請投資者不要擔心，又稱所有
    參與基金之投資資金，日後皆會轉為ROGP公司之電子股權，
    待105年2月26日ROGP公司預期於美國NASDAQ股票交易所上市
    後，即可獲至數倍於投入股款之獲利，並說明電子股權轉換
    事宜全委託香港傳承信託公司（下稱傳承公司）負責管理，
    馬勝基金投資人逾期未辦理股權轉換者，視同投資人自動放
    棄股權等語，致伊等均信以為真，陸續將原先投入基金之本
    金即未領得之紅利、獎金轉換為ROGP公司之股份，並繳交美
    金500元與傳承公司辦理股權轉換信託。詎於107年8月2日台
    灣新北地方法院以104年度金重訴字第7號刑事判決被告違反
    銀行法第29條第1項、第29條之1及多層次傳銷管理法第18條
    、第29條第1項規定等罪，伊等始知悉先前投資馬勝基金、A
    GL股票係受被告詐欺，因此受有投資本金均無法取回之損害
    。而被告之行為對原告損害結果發生有行為之共同關聯性，
    並有相當因果關係，伊等自得請求被告負連帶賠償責任。爰
    依民法第184條第2項、第185條等規定，提起本件訴訟（除
    詹馥蓮外均先為一部請求）等語。並聲明：㈠被告應連帶給
    付⒈原告詹馥蓮748萬元，及自起訴狀繕本送達翌日起至清償
    日止，按年息5％計算之利息；⒉原告江姍蓉200萬元，及自起
    訴狀繕本送達翌日起至清償日止，按年息5％計算之利息；⒊
    原告石秀珠200萬元，及自起訴狀繕本送達翌日起至清償日
    止，按年息5％計算之利息；⒋原告陳金貴52萬元，及自起訴
    狀繕本送達翌日起至清償日止，按年息5％計算之利息；⒌原
    告陳奕霖300萬元，及自起訴狀繕本送達翌日起至清償日止
    ，按年息5％計算之利息；⒍原告高啟真300萬元，及自起訴狀
    繕本送達翌日起至清償日止，按年息5％計算之利息；⒎原告
    陳沐昀102萬元，及自起訴狀繕本送達翌日起至清償日止，
    按年息5％計算之利息；㈡願供擔保請准宣告假執行。
二、被告則以：
　㈠被告張金素答辯以：原告於104年5月28日馬勝集團遭新北地
    檢署查獲且經媒體報導時，即已知悉侵權行為事實，惟原告
    卻遲至108年4月10日始提起附帶民事請求，已歷時4年之久
    ，且原告於投入資金交給馬勝集團時，即明知其非銀行業者
    ，亦明知此會有獲取與本金顯不相當之回報，消滅時效自應
    由原告投入資金時起算，至遲亦應自104年5月28日馬勝集團
    遭新北地檢署檢察官搜索時起算，準此，原告之侵權行請求
    權已罹於時效。又伊與原告素不相識，並無招攬及收受款項
    之行為，亦無間接到利益，當無成立侵權責任。又伊僅為較
    早期之投資人，非馬勝集團台灣地區之負責人，亦未擔任馬
    勝集團任何職位、未印製相關印有馬勝成員之名片，並未對
    外宣稱馬勝集團成員，又馬勝集團為海外集團，更未賦予伊
    更改馬勝基金投資方案內容之權利，惟原告僅空泛主張伊違
    反銀行法等規定，對原告負侵權責任，並未就伊是否有收受
    款項、或招攬行為，以及伊何種行為致原告受有損害之因果
    關係為舉證說明，原告之請求並無理由。縱原告請求權存在
    ，依民法216條之1之規定，亦應扣除原告投資其所獲得之利
    息、獎金等收益等語置辯。
　㈡被告陳子俊答辯以：伊為馬勝集團之投資者，且不認識原告
    ，與被告張金素亦無任何關係，伊之上線為賈翔傑，賈翔傑
    之上線是張金素，且中間還有很多成員，介紹伊投資者是綽
    號阿香之人，其並未被起訴。再者，本件於104年案發時經
    新聞報導兩天，原告應該有看到新聞，故渠等之請求權應均
    已罹於時效等語。
　㈢並均聲明：⒈原告之訴及假執行之聲請均駁回。⒉如受不利之
    判決，願供擔保請准宣告免為假執行。
三、原告主張被告共同以變質式多層次傳銷方式，招攬投資人投
    資馬勝基金等方案，違法吸收款項，違反銀行法第29條、第
    29條之1及多層次傳銷管理法第18條等規定，而有民法第184
    條第2項所規定違反保護他人法律之情形，致伊等受有損害
    ，被告應連帶負侵權行為損害賠償責任等情，為被告所否認
    ，並以前開情詞置辯。是本院應審酌者為：㈠原告依民法第1
    84條第2項、第185條侵權行為之法律關係，請求被告負連帶
    損害賠償責任，有無理由？㈡若有，其請求權是否已罹於時
    效？㈢原告依侵權行為法律關係，得請求被告連帶賠償之損
    害額為何？茲分述如下：
　㈠原告依民法第184條第2項、第185條侵權行為之法律關係，請
    求被告負連帶損害賠償責任，有無理由？　
　⒈按違反保護他人之法律，致生損害於他人者，負賠償責任；
    數人共同不法侵害他人之權利者，連帶負損害賠償責任；造
    意人及幫助人，視為共同行為人，民法第184條第2項、第18
    5條第1項前段、第2項分別定有明文。是民事上之共同侵權
    行為，並不以共同侵權行為人在主觀上有犯意聯絡為必要，
    如在客觀上數人之不法行為，均為其所生損害之共同原因，
    即所謂行為關連共同，即足以成立共同侵權行為（最高法院
    99年度臺上字第529號判決意旨參照）。次按除法律另有規
    定者外，非銀行不得經營收受存款業務；所稱收受存款，係
    指向不特定多數人收受款項或吸收資金，並約定返還本金或
    給付相當或高於本金之行為；而以借款、收受投資、使加入
    為股東或其他名義，向多數人或不特定之人收受款項或吸收
    資金，而約定或給付與本金顯不相當之紅利、利息、股息或
    其他報酬者，以收受存款論，銀行法第29條第1項、第5-1條
    、第29-1條分別定有明文，準此，行為人如以前揭方法向不
    特定之多數人收受款項或吸收資金，且非銀行未經許可經營
    前揭業務者，即與前開規定之構成要件相當。又上開規定旨
    在保障社會投資大眾之權益，有效維護經濟金融秩序，自屬
    保護他人之法律（最高法院103年度臺上字第1232號裁定、1
    03年度臺上字第1198號判決意旨參照）。另多層次傳銷事業
    ，應使其傳銷商之收入來源以合理市價推廣、銷售商品或服
    務為主，不得以介紹他人參加為主要收入來源，多層次傳銷
    管理法第18條定有明文。依其立法理由為「多層次傳銷事業
    如使其傳銷商之主要收入來源，係來自於介紹他人參加，則
    其後參加之傳銷商必因無法覓得足夠之人頭而遭經濟上損失
    ，但發起或領導推動之人則毫無風險、徒獲暴利，並造成嚴
    重社會問題，爰明文加以禁止。」足見該規定係為保護參加
    者不會因不當傳銷行為遭受經濟上損失，及避免破壞市場機
    能、造成社會問題，自屬保護他人之法律。
  ⒉查張金素係馬勝集團之臺灣地區負責人；陳子俊係張金素、
    賈翔傑等人之下線，協助招攬投資人並發展組織；其等基於
    非法吸收資金經營銀行業務及違反多層次傳銷管理法之意思
    聯絡，由張金素對外宣稱馬勝集團係美國獨立私人機構皇家
    控股公司所屬關係企業，從事全球外匯、黃金交易平台業務
    ，並對外推銷「馬勝基金」投資方案，其內容係與投資人約
    定每次投入本金（該集團以「CP1帳戶」稱之）以美元1000
    元、5000元、1萬元、2萬元及3萬元為單位，期限18個月，
    期滿前不得領取，馬勝集團則依投資本金之級距，每月給付
    3％至8％之「紅利」（該集團以「CP3帳戶」稱之），由於前
    揭報酬換算年利率逾36％至96％不等，為吸引更多投資人加入
    ，復以雙軌制之多層次傳銷制度推廣上開投資方案，每名投
    資人得推薦2名新進會員（下線）加入集團參與投資，推薦
    成功者則可獲得個別下線成員投資金額6％至10％不等之推薦
    獎金（投資金額達美元1萬元以上則均為10％），前揭新進會
    員（第一層下線成員）則可再推薦新進會員（第二層下線成
    員）參與投資以取得推薦獎金，誘使民眾不僅自己投資，更
    引介親朋好友加入投資，從而衍生多層次傳銷之組織架構。
    前揭第一層下線成員，成功推薦2名第二層下線成員加入投
    資，除第一層下線成員取得推薦獎金外，原來介紹第一層下
    線成員入會之上線成員，則依所推薦2名第一層下線成員所
    推薦第二層下線成員實際投資總金額較低者，取得第二層下
    線成員投資金額之10％（後期改為5％）作為組織獎金（該集
    團以「CP2帳戶」合稱推薦獎金及組織獎金），若第二層下
    線成員再成功引介第三層下線成員投入資金，則第二層下線
    成員可取得推薦獎金，而原始的上線成員與第一層下線成員
    ，又因第三層下線成員投資再獲得組織獎金，亦即組織獎金
    係給付予跨層次之上線成員。張金素等人為求快速發展下線
    組織，在門牌臺北市○○區○○○路00號10樓之1建物設置辦公處
    所，作為召開內部會議、統一收受及保管投資人或集團上線
    成員交付投資款項之處所，由陳子俊等人負責招攬投資人、
    協助投資人開立馬勝帳號（即俗稱之「KEY單」）、收取資
    金及發放紅利之重要上線成員（即俗稱之「線頭」），除以
    個別遊說拉取下線方式發展組織外，並共同於臺北市○○路00
    號4樓會議室、臺中潮港城餐廳等處所斥資舉辦大型說明會
    ，向多數不特定投資大眾利誘投資馬勝集團。張金素等人招
    攬國內投資人參與投資馬勝基金，可由馬勝集團處獲得鉅額
    推薦獎金、組織獎金，並可以獎金點數追加投資以增加投資
    金額，領取更多固定分紅。另因張金素等人所招攬參與投資
    款項急遽增加，故其等帳戶中所累積之獎金點數亦日益龐大
    ，張金素等人均知實際上無法以該等點數全數向馬勝集團兌
    得現款，遂利用前述經手投資款項與協助馬勝集團移轉點數
    之機會，於收取投資人款項時，私下移轉自己帳戶內點數為
    新加入之投資人開戶，亦即「出售」點數行為，形同以自己
    帳戶中點數兌換現款，以實現前開不法行為之利得等情，此
    有被告之調查及偵查筆錄、張金素之下線暨馬勝集團成員及
    投資人即訴外人賈翔傑、袁凱昌、陳姿尹、李子豪、陳淑燕
    、陳澄玄、錢右強、溫宏祥、溫素芬、吳國昌、鄭五郎、林
    奕宸、宋淑燕、詹玉枚、詹勳省、丁桂蘭、丁美如、陳佩倫
    、紀炳成、廖敏愉、湯季華、呂雲雪、常世龍等人之調查或
    偵查筆錄、及陳子俊之馬勝金融集團名片在卷可憑（見本院
    卷第343-366頁、第377-494頁、第496頁），並經本院調閱
    張金素、陳子俊被訴違反銀行法等刑事案件（案列臺灣新北
    地方法院104年度金重訴字第7號、臺灣高等法院107年度金
    上重訴字第50號、110年度金上重更一字第7號，下稱系爭刑
    事案件）電子卷證核閱無訛（見本院卷證物袋光碟），應堪
    信為真實。又馬勝集團投資方案之紅利獎金運作模式，必須
    藉由投資會員之組織不斷擴充，由先加入之投資人朋分後加
    入投資人所給付之投資款，即加入之投資人所取得動態收入
    來源，主要係基於介紹新投資人加入，而非基於推廣或銷售
    商品之合理市價，則勢須藉由組織之不斷發展始能維持經營
    ，並因其組織底層之會員人數日益增加，所需發放之獎金快
    速累積，則該投資方案將因加入之人數漸多，終致無法繼續
    發放前揭動態獎金而無以為繼，故馬勝集團投資方案之動態
    獎金運作，違反多層次傳銷管理法第18條規定所禁止之變質
    多層次傳銷方式，亦堪認定。
　⒊被告張金素、陳子俊雖不爭執有投資馬勝外匯及該集團係以
    此模式吸引投資人，但張金素否認其為該集團在臺灣之負責
    人，且與陳子俊均抗辯其等無違反上開銀行法及多傳次傳銷
    管理法規定之行為，與原告間亦無上、下線關係云云。惟查
    ：
　①被告張金素固否認其為馬勝集團在臺灣之負責人，然參之證
    人賈翔傑於系爭刑事案件偵查中證稱：陳子俊都是跟張金素
    一起在運作，我就是跟廖泰宇，陳澄玄下面有陳惠美，直接
    對張金素，..流程就是我們先跟張金素要點數到我們帳號，
    隔了幾天我們才給她錢，..至於錢給她之後到了哪裡，我們
    沒有過問等語（見新北地檢署104年度偵字第15814號卷四第
    98至99頁），並經張金素之下線投資人袁凱昌證稱：伊都是
    將投資人之投資款交給張金素，伊介紹之投資人則由張金素
    交予其統籌，伊親朋好友之紅利點數都是透過張金素兌換現
    金等語（見新北地檢署104年度偵字第15814號卷四第219頁
    、228頁），及證人陳淑燕證稱：據伊所知，馬勝集團在臺
    灣最高負責人為張金素（英文名：Lisa），由張金素再去招
    攬相關人員等語（見本院卷第411頁）；佐以被告陳子俊證
    稱：投資比較早的會員是Lisa姐，就是張金素，有事伊就是
    找她，馬勝集團帳戶是公司提供給Lisa姐的，伊不清楚投資
    款為何要匯入該指定帳戶，是Lisa姐說的。馬勝集團說明會
    Lisa姐是主要聯絡人等語（見本院卷第354至355頁），則原
    告主張張金素係馬勝集團在臺灣之負責人，屬多層次傳銷之
    上線，對其下線投資人有違法吸金及多層次傳銷之行為等語
    ，堪信可取。
　②又陳子俊於系爭刑事案件偵查中自承：馬勝集團說明會伊之
    前沒有主辦過，都是協辦，伊主辦的僅有昨天而已。臺北市
    ○○○路00號10樓是伊與Lisa姐他們一起租的辦公室等語（見
    本院卷第354、357頁），核與被告張金素於偵查中供稱：臺
    北市○○○路00號10樓之1辦公室是伊與陳子俊、袁凱昌..等好
    幾個人在使用，通常都是交錢才會在那邊等語（見本院卷第
    388頁），及證人錢右強證稱：伊剛開始有看過陳子俊，民
    權西路辦公室之沙發、椅子、桌子是他買的，後來伊就很少
    看到他，來就是交錢給伊等語（見本院卷第419頁）大致相
    符，佐以證人賈翔傑證稱：陳子俊都是跟張金素一起在運作
    等語（見本院卷第391頁），及證人鄭五郎證稱：伊在桃園
    聽過陳子俊主講的說明會，他都說是合法的等語（見本院卷
    第432頁），證人宋淑燕證稱：陳子俊有來臺中開說明會，.
    .來向伊等這些下線說明公司運作的情況等語（見本院卷第4
    43頁），另證人陳澄玄證稱：伊是陳子俊的下線，伊直接交
    現金1萬元美金給陳子俊等語（見本院卷第415頁），堪認陳
    子俊確有主辦馬勝集團說明會、承租辦公室推展投資業務及
    收取投資款等行為，並非僅單純投資人甚明。是原告主張陳
    子俊屬馬勝集團多層次傳銷之上線，招攬下線會員投資並代
    為收取投資款乙情為可取。　
　③張金素、陳子俊雖否認其等認識原告，並與原告間有多層次
    傳銷之上、下線關係云云。惟原告江姍蓉、詹馥蓮、石秀珠
    、陳沐昀分別為張曉萍、張曉楓及許嘉惠之下線或其等之下
    線所招攬之成員，並均有交付投資款（實際交付金額詳後述
    ），此節業據證人張曉萍到庭證稱：詹馥蓮、石秀珠的上線
    是我，江姍蓉的上線是張曉楓等語；證人張曉楓證稱：江姍
    蓉是我的下線等語；證人許嘉惠證稱：原告沒有伊之直接下
    線，是伊下線再帶出來的下線。江姍蓉、詹馥蓮、石秀珠、
    陳沐昀有交投資款給我，只是是由他的上線交給我，再由另
    外一個人換馬幣入單。收受或是經手的投資款一部份交給陳
    子俊，另外部分交給陳憶婷，交給他們入單等語（見本院卷
    第556-562頁），堪認被告2人與原告江姍蓉、詹馥蓮、石秀
    珠、陳沐昀之間雖非直接上、下線關係，然確已向上列原告
    收受投資款而有多層次傳銷之關係無誤。
　⒋次查，被告張金素、陳子俊為馬勝集團之核心成員，對於集
    團業務之運作均有分工，應有預見非由其親自招攬投資人亦
    有因此受害之可能，故不論渠等是否親自經手原告投資款項
    或有無直接招攬行為，固應負共同侵權行為責任。然原告陳
    奕霖主張其係由被告陳子俊之下線汪淑英招攬而投資馬勝基
    金云云，雖據提出電子郵件網路資料畫面截圖、及支票存根
    、存摺內頁影本為憑（見本院卷第87至90頁、第599至619頁
    ），然上開畫面截圖記載美元500元，發票日期0000-00-00
    ，與其主張之投資金額及日期均有未合，已難憑採；另支票
    存根為其自行記載，尚無從據此證明其確有交付投資款予汪
    淑英，更遑論據此證明被告已輾轉收受該投資款；是原告陳
    奕霖此部分主張，即非可取。又原告陳金貴、高啟真主張其
    等分別將投資款交付許嘉惠、張曉萍投資馬勝基金云云，固
    據提出電腦網路資料畫面截圖、及存摺內頁影本為憑（見本
    院卷第85頁、第91頁、第593至595頁、第621至633頁），然
    上開畫面截圖均無記載會員姓名或其他足以辨識為陳金貴或
    高啟真個人資料之相關資訊，亦無記載其等投資馬勝基金之
    日期，高啟真所提出之畫面截圖尚且無投資金額之記載，均
    難據此為其等有利之認定；再參之原告高啟真、陳金貴所提
    出之存摺內頁往來明細資料，並無法證明其係將款項匯款或
    交付予張曉萍或許嘉惠乙節，佐以證人張曉萍到庭證稱：認
    識詹馥蓮、江姍蓉、石秀珠，其餘原告不認識等語（見本院
    卷第556頁），而證人張曉楓雖證述：認識江姍蓉、詹馥蓮
    、石秀珠、高啟真，其餘不認識。..江姍蓉為其下線等語（
    見本院卷第559頁），顯見高啟真及陳金貴均非張曉楓、張
    曉萍招攬之投資人，尚難認高啟真及陳金貴確有交付投資款
    甚明。而證人許嘉惠雖證稱：高啟真、陳金貴有交錢給伊云
    云，然並未具體指出其等交付之金額若干，且所提領之金額
    亦與主張之投資金額均有未合，亦難憑採。此外，陳金貴、
    高啟真亦未再行舉證證明其交付投資款予許嘉惠之確切金額
    及日期，亦未能提出相關投資合約書為憑，是陳金貴、高啟
    真此部分主張，委無足採。
　⒌綜上，原告江姍蓉、詹馥蓮、石秀珠、陳沐昀主張張金素、
    陳子俊有共同違反銀行法第29條、第29條之1及多層次傳銷
    管理法第18條規定，與馬勝集團成員共同非法吸收資金，而
    有違反保護他人之法律規定等情，堪認可取。又張金素、陳
    子俊各自分擔向多數人或不特定之人收受款項或吸收資金，
    以及隱匿自己或他人重大犯罪所得之行為一部並相互利用，
    以達非法吸金、洗錢之目的，造成原告損害之共同原因，自
    足成立共同侵權行為，且被告上開透過多層次傳銷之上、下
    線關係所為違反上開保護他人之法律之行為，與其因投資馬
    勝外匯而受有無法取回投資款之損害結果有相當因果關係。
    是原告江姍蓉、詹馥蓮、石秀珠、陳沐昀主張被告應對其負
    侵權行為連帶賠償責任等語，即屬有據。至原告陳金貴、陳
    奕霖、高啟真之主張，則非可採，礙難准許。
　㈡若有，原告之請求權是否已罹於時效？　
　⒈按民法第197條第1項所謂請求權人「知有損害」，非僅指單
    純知有損害而言，其因而受損之他人行為為侵權行為，亦須
    一併知之，若僅知受損害及行為人，而不知其行為為侵權行
    為，則無從本於侵權行為請求賠償，時效即不能開始進行（
    最高法院94年度台上字第1258號判決意旨參照）。又民法第
    197條第1項規定：「因侵權行為所生之損害賠償請求權，自
    請求權人知有損害及賠償義務人時起，二年間不行使而消滅
    」。所謂知有損害及賠償義務人之知，係指明知而言。如當
    事人間就知之時間有所爭執，應由賠償義務人就請求權人知
    悉在前之事實，負舉證責任（最高法院72年台上字第1428號
    判決意旨參照）。
  ⒉被告辯稱：原告請求權已罹於時效等語，無非以原告於104年
    間即交付投資款，且馬勝集團於104年5月28日遭搜索，相關
    報章雜誌均已報導，原告應已知悉上情云云。然原告給付投
    資款時縱得知其所投資之馬勝基金非銀行，惟並不當然於斯
    時即知悉被告係違法吸取資金之侵權行為致受有損害及賠償
    義務人。況依一般社會常情，原告給付投資款時應非知悉被
    告違法之情事，否則斯時豈可能匯款投資，自難以原告於交
    付投資款時，即已知悉被告有非法吸金之情事，及有違反銀
    行法等規定之侵權行為及賠償義務人究係何人而起算時效。
    故被告以原告於給付投資款時即起算時效，並為時效抗辯，
    應屬無據。又被告所涉吸金事件於104年5月28日檢察官搜索
    或104年9月16日提起公訴時縱已見諸媒體報導，然此與原告
    何時知悉係屬二事，被告既未能就此節為舉證，自難逕認原
    告已知有損害及賠償義務人，並自斯時開始起算時效。況馬
    勝集團於104年7月4日尚在聯合報A5版刊登廣告，其內容略
    謂：馬勝金融投資集團是一家合法的互聯網上運行的基金管
    理公司，..投資者應確信，所有存於馬勝金融集團的投資款
    安然無恙，馬勝金融集團仍然向投資者支付來自源於我們的
    交易室的良好交易模式的交易回報，至今還在持續。..我們
    將努力為投資者提供一切支持和指引，確保他們更好地遵守
    規範和他們所在國家法律等語（見本院卷第101頁），佐以
    原告均未於系爭刑事案件偵查中提起告訴或請檢察官追加起
    訴乙情，及證人江育霖到庭證稱：伊是刑事判決後才知悉本
    件侵權行為，因為馬勝集團有承諾要把我們投資金額信託到
    馬來西亞及香港，等美國股票上市再換回等值金額，當時伊
    等都相信馬勝集團，群組中都不是刑事案件之被害人，也沒
    有出過庭，所以不知道宣判的事，宣判時是伊用文字敘述告
    訴群組之人等語（見本院卷第551-552頁），堪認原告主張
    其係於107年8月2日臺灣新北地方法院以104年度金重訴字第
    7號刑事判決被告違反銀行法第29條、第29條之1及多層次傳
    銷管理法第18條等罪名，透過他人輾轉得知馬勝集團涉及違
    法，經詢問他人後始知悉受有損害及被告侵權行為等情屬實
    。從而，本件原告係於107年8月2日系爭刑事案件宣判後始
    知被告涉有違反銀行法、多層次傳銷管理法之侵權行為，並
    開始起算2年之時效期間，至108年4月10日具狀提起附帶民
    事訴訟，有刑事附帶民事訴訟起訴狀上收文日期章戳為憑（
    見本院卷第165頁），應未逾侵權行為損害賠償請求權2 年
    之時效期間。
　⒊次按時效因請求不合法而受駁回之裁判，視為不中斷者，仍
    應視為請求權人於提出訴狀於法院並經送達之時，已對義務
    人為履行之請求，於訴訟繫屬中，其行使權利之狀態繼續，
    應解為請求權人得自該訴訟確定翌日起6個月內另為起訴(最
    高法院77年度台上字第2152號判決參照)。查原告主張渠等
    係於107年8月2日系爭刑事案件第一審宣判後始知悉對被告
    有侵權行為損害賠償請求權，並於108年4月10日向被告提起
    刑事附帶民事請求，並未逾民法第197條第1項所規定2年之
    時效期間，業如前述。雖原告對被告所提刑事附帶民事訴訟
    於109年11月18日經臺灣高等法院以108年度重附民字第15號
    判決駁回，有該判決書在卷為憑（見本院卷第177至179頁）
    ，惟依上所示最高法院判決意旨，原告於其刑事附帶民事訴
    訟被駁回後6個月內之109年12月30日提起本件訴訟（見本院
    卷第9頁民事起訴狀右上方收文戳），其請求權時效仍應視
    為中斷。則被告上開時效抗辯，顯不可採。
  ㈢原告依侵權行為法律關係，得請求被告連帶賠償之損害額為
    何？　　
　⒈查原告詹馥蓮、江姍蓉、石秀珠、陳沐昀主張有分別交付投
    資款予張曉萍、張曉楓或許嘉惠，再由許嘉惠交付予陳子俊
    及訴外人陳憶婷，且江姍蓉、石秀珠交付之投資款各為相當
    於12萬元、7萬元美金之新臺幣（即新臺幣408萬元、238萬
    元）等情，業經證人張曉萍、張曉楓、許嘉惠到庭證述在卷
    ，並有張曉楓製作之投資金額明細、中華郵政股份有限公司
    帳戶往來明細、臺灣土地銀行三峽分行活期儲蓄存款客戶歷
    史交易明細查詢在卷為憑（見本院卷第74頁、633頁及587-5
    91頁），而原告詹馥蓮之投資金額為22萬元美金（即新臺幣
    748萬元），業據提出投資合約書附卷可稽（見本院卷第33-
    73頁），另原告陳沐昀交付投資金額為1萬元美金（即新臺
    幣34萬元），亦有其以配偶呂漢致名義與馬勝集團簽立之投
    資合約書附卷可稽（見本院卷第93至97頁），且被告到庭亦
    未爭執上開文書之形式真正，矧之原告詹馥蓮、陳沐昀既已
    取得馬勝集團所簽具之投資合約書，足認渠等業將投資款交
    付上線入單甚明，自堪信原告此部分主張為真實。是原告詹
    馥蓮、江姍蓉、石秀珠、陳沐昀請求被告賠償其等上開金額
    之損害，應屬有據；至逾此範圍之請求，因原告石秀珠、陳
    沐昀所為舉證無法使本院確信其另有交付超逾上開金額之投
    資款予上線，又石秀珠主張其另借用其姐石秀美、及其子名
    義為投資部分亦未為任何舉證，此部分即均嫌無據。 
  ⒉另按基於同一原因事實受有損害並受有利益者，其請求之賠
    償金額，應扣除所受之利益，固為民法第216 條之1 所明定
    。查本件原告詹馥蓮、江姍蓉、石秀珠、陳沐昀分別投資新
    臺幣748萬元、408萬元、238萬元及34萬元等情，業經本院
    認定如前，然被告並未證明原告詹馥蓮、江姍蓉、石秀珠、
    陳沐昀有向其領取紅利或獎金等情，則其主張應扣除原告投
    資所獲得之利息、獎金等收益，自難認可採。
  ㈣綜上所述，被告既共同收受投資並約定給付與本金顯不相當
    之紅利，顯違反銀行法及多層次傳銷管理法規定，違法經營
    銀行業務，並致原告受有前揭款項之損害，依上說明，該非
    法吸收存款行為及不正當傳銷方法，均係違反保護他人之法
    律，屬民法第184 條第2 項之侵權行為。且原告詹馥蓮、江
    姍蓉、石秀珠、陳沐昀因被告上開共同不法行為而交付投資
    款項，致分別受有748萬元、408萬元、238萬元及34萬元之
    實際財產上損失，該損失與其等違反銀行法及多層次傳銷管
    理法之不法行為，具有相當因果關係。則原告詹馥蓮、江姍
    蓉、石秀珠、陳沐昀依民法第184條第2項、第185 條規定，
    原告詹馥蓮請求被告連帶賠償748萬元，其餘原告江姍蓉、
    石秀珠、陳沐昀一部請求被告連帶賠償200萬元、200萬元及
    34萬元，自均屬有據，逾此範圍之請求，則非正當，應予駁
    回。
四、末按給付有確定期限者，債務人自期限屆滿時起，負遲延責
    任。給付無確定期限者，債務人於債權人得請求給付時，經
    其催告而未為給付，自受催告時起，負遲延責任。其經債權
    人起訴而送達訴狀，或依督促程序送達支付命令，或為其他
    相類之行為者，與催告有同一之效力，民法第229 條第1 項
    及第2 項分別定有明文。又遲延之債務，以支付金錢為標的
    者，債權人得請求依法定利率計算之遲延利息。但約定利率
    較高者，仍從其約定利率。應付利息之債務，其利率未經約
    定，亦無法律可據者，週年利率為百分之5 ，民法第233 條
    第1 項及第203 條亦有明文。查本件損害賠償之債無確定期
    限，又係以支付金錢為標的，則依前揭法律規定，原告詹馥
    蓮、江姍蓉、石秀珠、陳沐昀就被告應給付之金額部分，自
    得請求起訴狀繕本送達至被告之翌日起至清償日止，按週年
    利率5 ％計算之利息，而本件起訴狀繕本係於110年2月26日
    送達於被告，有本院送達證書在卷可憑（見本院卷第197至2
    01頁）。而被告迄未給付，則原告詹馥蓮、江姍蓉、石秀珠
    、陳沐昀請求各自起訴狀繕本送達被告翌日起即自110年2月
    27日起至清償日止，按年息5％計算之法定遲延利息，核無不
    合，應予准許。
五、綜上所述，原告詹馥蓮、江姍蓉、石秀珠、陳沐昀依侵權行
    為規定，分別請求被告連帶給付748萬元、200萬元、200萬
    元及34萬元，及均自110年2月27日起至清償日止，按年息5％
    計算之利息，為有理由，應予准許。逾此範圍之請求，則屬
    無據，應予駁回。
六、兩造均陳明願供擔保請准宣告假執行及免為假執行，就原告
    勝訴部分，經核均無不合，爰酌定相當擔保金額准許之；至
    原告敗訴部分，其假執行之聲請失所附麗，應併予駁回。
七、本件事證已臻明確，兩造其餘主張、陳述及所提之證據暨攻
    防禦方法，經核與判決結果無影響，毋庸再一一審酌，附此
    敘明。
八、訴訟費用負擔之依據：民事訴訟法第79條、第85條第1項但
    書、第2項。
中　　華　　民　　國　　111 　年　　3 　　月　　31　　日
                  民事第一庭  法　官　吳佳薇
以上正本係照原本作成
如對本判決上訴，須於判決送達後20日內向本院提出上訴狀。如
委任律師提起上訴者，應一併繳納上訴審裁判費。
中　　華　　民　　國　　111 　年　　3 　　月　　31　　日
                              書記官　陳弘毅